【裁判字號】    98,易,426
【裁判日期】    980617
【裁判案由】    恐嚇取財
【裁判全文】
臺灣彰化地方法院刑事判決  98年度易字第426號
公  訴  人  臺灣彰化地方法院檢察署檢察官
被      告  甲○○
上列被告因恐嚇取財案件，經檢察官提起公訴（98年度偵字第
2134號），本院判決如下：
    主  文
甲○○共同意圖為自己不法之所有，以恐嚇使人將本人之物交付
，處有期徒刑陸月，減為有期徒刑參月，如易科罰金，以銀元
佰元即新臺幣玖佰元折算壹日。
    事  實
一、甲○○為陳世和之父，其子陳世和（業經台灣高等法院台中
    分院97年度上易字第1270號判處有期徒刑八月，減為有期徒
    刑4月，如易科罰金，以銀元三百元即新台幣九百元折算一
    日確定）為址設彰化縣員林鎮○○路550號，神腦國際通訊
    行員林益誠店（下稱神腦通訊行）之負責人及店長。甲○○
    明知乙○○於民國95年6月11日下午9時40分許，由友人李育
    真陪同前往上開通訊行，以新臺幣（下同）1萬元之價格，
    購買多普達Ｓ300型行動電話1支，業於同日下午9時42分50
    秒許，當場交付現金1萬元予神腦通訊行店員張純純，經張
    純純點收後，開立載有「付清」字樣之收據，連同上開行動
    電話交付予乙○○，竟與陳世和共同意圖為自己不法所有，
    基於恐嚇取財之犯意聯絡及行為分擔，由陳世和於95年6月
    12 日上午7時許，以電話聯繫乙○○，向乙○○表示其未給
    付購買上開行動電話價金，要求乙○○前往上開通訊行協商
    ，俟乙○○於同年6月12日下午1時許，前往上開通訊行後，
    甲○○旋與陳世和假藉乙○○未給付上開行動電話之買賣價
    金為由，要求乙○○交還上開行動電話，或再行給付買賣價
    金5千元，經乙○○以買賣價金已付清為由而拒絕後，甲○
    ○、陳世和乃先後向乙○○恫稱：如乙○○不將上開行動電
    話交還，即不讓其離開通訊行，並要將此事告知學校等語，
    致使乙○○心生畏懼，被迫同意交還上開行動電話，復因乙
    ○○將上開行動電話放置在其住處，甲○○、陳世和乃要求
    須由張純純陪同其返回住處取回行動電話，其因擔心住處為
    甲○○、陳世和所知悉，另提議由友人李育真留在上開通訊
    行內等候，經甲○○、陳世和及李育真應允後，乙○○始返
    回住處拿取上開行動電話，並於返回上開通訊行後，將上開
    行動電話交付予陳世和。嗣經乙○○報警處理，始查悉上情
    。
二、案經臺灣彰化地方法院檢察署檢察官自動簽分偵辦。
    理  由
一、按被告以外之人於審判外之言詞或書面陳述，除法律有規定
    者外，不得作為證據。被告以外之人於偵查中向檢察官所為
    之陳述，除顯有不可信之情況者外，得為證據。被告以外之
    人於審判外之陳述，雖不符前四條之規定，而經當事人於審
    判程序同意作為證據，法院審酌該言詞陳述或書面陳述作成
    時之情況，認為適當者，亦得為證據。當事人、代理人或辯
    護人於法院調查證據時，知有第159條第1項不得為證據之情
    形，而未於言詞辯論終結前聲明異議者，視為有前項之同意
    。刑事訴訟法第159條第1項、第159條之1第2項、第159條之
    5分別定有明文。經查：
  (一)證人李育真、張純純於偵查中向檢察官所為證述，雖係被告
    以外之人於審判外之言詞陳述，為傳聞證據，然其等於偵查
    中向檢察官所為證述，既經具結（95年度偵字第10501號偵
    查卷第36、51頁），且本院審酌該等言詞陳述係由證人出於
    自由意識而陳述，又無其他證據足認該等陳述有何顯不可信
    之情事等一切情況，依刑事訴訟法第159條之1第2項規定，
    認上開證人於偵訊中之證述，得採為認定
    本件犯罪事實所憑之證據。
  (二)證人陳世和、張純純、乙○○、李育真於警詢時之證述，雖
    亦屬被告以外之人於審判外之言詞陳述，為傳聞證據，然經
    本院於審理時當庭直接提示而為合法之調查，被告未於言詞
    辯論終結前聲明異議，本院復審酌該等言詞陳述係由證人出
    於自由意識而陳述，並無非法取證之情況，依刑事訴訟法第
    159條之5之規定，認上開證人於警詢時之證述，應得採為認
    定本件犯罪事實所憑之證據。
二、訊據被告甲○○對於乙○○於95年6月11日，以現金一萬元
    之價格，向其子陳世和經營之上開通訊行購買多普達S300型
    行動電話乙支，並將現金交給張純純點收後，開立書寫「付
    清」字樣之收據連同該行動電話交給乙○○乙節，固不否認
    ，惟矢口否認伊有任何恐嚇取財之犯行，辯稱：伊於95年6
    月12日未在現場，也沒有恐嚇乙○○，不清楚本件事情經過
    ，迄至95年6月11日晚上，看錄影帶有看到錢放在桌上，之
    後就沒有錄影到畫面，迄至95年6月17日下午，伊才到上址
    處云云。經查：
  (一)前揭事實，業經證人乙○○於警詢（上開偵查卷第14至17
    頁）及本院97年度易字第231號審理時（上開本院卷第10至
    13頁），證人張純純（上開偵查卷第11至13、49、50頁，上
    開本院卷第59至62頁）、李育真（上開偵查卷第18至19、38
    頁）於警詢、偵訊及本院97年度易字第231號審理時，證人
    陳詹素蜜（上開本院卷66至67頁）於本院97年度易字第231
    號審理時，分別證述明確，並有張純純開立交付予乙○○之
    上開通訊行收據1紙（上開偵查卷第20頁）、95年6月11日乙
    ○○至上開通訊行購買上開行動電話時之監視器錄影畫面翻
    拍照片2幀（上開偵查卷第21頁）、上開行動電話照片2幀（
    上開偵查卷第22頁）、上開通訊行之帳冊1紙（上開偵查卷
    第32頁）、合約書1紙（上開偵查卷第42頁）、95年6月11日
    乙○○至上開通訊行購買上開行動電話時之監視器錄影光碟
    1 片（上開偵查卷錄音光碟存放袋）等件附卷可稽。
  (二)被告辯稱：伊於95年6月12日不在現場，不清楚本件事情經
    過，沒有恐嚇乙○○云云。惟查，被告於95年6月11日，坐
    在上址店內櫃臺前面；翌日即12日，當時伊、其妻陳詹素蜜
    及陳世和都在現場，有將錄影帶撥給張純純、乙○○及李育
    真看之情，業經被告於本院97年度易字第231號審理時以證
    人身分證述在卷（上開本院卷第15至17頁），並有證人即同
    案被告陳世和（上開本院卷第9頁），乙○○（上開偵查卷
    第48、49頁，上開本院卷第11頁）、張純純（上開偵查第48
    、49頁卷，上開本院卷第61頁）、李育真（上開本院卷第64
    頁）、陳詹素蜜（上開本院卷第67頁）於本院97年度易字第
    231號審理時證述無訛。是被告前揭辯解，自無所據，要無
    可採。
  (三)被告辯稱：伊沒有恐嚇乙○○云云。然查，被告與陳世和於
    95年6月12日曾先後向乙○○恫稱：如乙○○不將上開行動
    電話交還，即不讓其離開通訊行，並要將此事告到學校等語
    之事實，業經證人乙○○（上開本院卷第11至12頁）、李育
    真（上開本院卷第63至64頁）於本院97年度易字第231號審
    理時，證人張純純（上開偵查卷第49頁及本院卷第61頁）於
    偵訊及本院97年度易字第231號審理時，各別證述明確，互
    核相符。又乙○○於95年6月12日前往上開通訊行後，被告
    、陳世和與乙○○會同觀看上開通訊行之監視器於95年6月
    11日所攝錄之乙○○至上開通訊行購買上開行動電話時之錄
    影畫面一節，業經證人乙○○（上開本院卷第11頁）、李育
    真（上開本院卷第64頁）、陳詹素蜜（上開本院卷第67頁）
    於本院97年度易字第231號審理時證述屬實，亦經被告於本
    院97年度易字第231號審理時，以證人身分證實在卷（上開
    本院卷第66頁），且由該監視器錄影畫面得見乙○○於95年
    6 月11日晚上9時42分50秒，確有交付數張紙鈔予張純純等
    情，並有監視器錄影畫面翻拍照片2幀附卷可佐。若非被告
    與陳世和以上開言詞恐嚇乙○○，強令乙○○交還上開行動
    電話，乙○○豈會在觀看監視器錄影畫面後，確認其已給付
    買賣價金之情下，猶願交還上開行動電話之可能。是被告上
    開辯解之詞，顯係事後卸責之詞，不足採信。
  (四)綜上所述，被告與陳世和早已知悉乙○○於95年6月11日確
    有將上開行動電話之買賣價金交付予張純純，未積欠陳世和
    該買賣價金，竟藉詞以乙○○未給付上開行動電話之買賣價
    金為由，言詞恐嚇乙○○，強令乙○○交還上開行動電話或
    另支付5000元，則被告與陳世和確實具有不法所有之意圖甚
    明。徵以同案被告陳世和前經台灣高等法院台中分院97年度
    上易第1270號判處有期徒刑八月，減為有期徒刑四月，如易
    科罰金，以銀元三百元即新台幣九百元折算一日確定在案，
    此經本院調閱上開案卷查閱無訛。故本件事證明確，被告恐
    嚇取財之犯行，應堪認定。
三、刑法業於94年2月2日修正公布，並於95年7月1日施行，本件
    被告行為後法律既有變更，是關於本案應適用之新舊法，茲
    比較如下：
  1.刑法第2條第1項規定，係規範行為後法律變更所生新舊法律
    比較適用之準據法，於95年7月1日刑法施行後，應適用刑法
    第2條第1項之規定，為「從舊從輕」之比較（最高法院95年
    度第8次刑事庭會議決議第1點第1項參照）。
  2.刑法第28條關於共犯之規定，由「二人以上共同實施犯罪之
    行為者，皆為正犯」，修正為「二人以上共同實行犯罪之行
    為者，皆為正犯」，惟上述用語上之修正，乃因「實施」一
    詞之範圍，在解釋上是否包括「陰謀共同正犯」及「預備共
    同正犯」存有爭議，為杜爭議，明白宣示本條不包括「陰謀
    共同正犯」及「預備共同正犯」，但仍包括共謀共同正犯，
    乃將「實施」修正為「實行」（刑法修正理由參照），經比
    較新、舊法後，並無有利或不利之情形。
  3.刑法第33條第5款關於罰金刑之規定，由「罰金：一元以上
    」修正為「罰金：新臺幣一千元以上，以百元計算之」，應
    依刑法第2條第1項規定，適用最有利於行為人之法律（最高
    法院95年度第8次刑事庭會議決議參照）。刑法第346條第一
    項恐嚇取財罪關於「得併科一千元以下罰金」之罰金刑部分
    ，經比較新、舊法結果，應以被告行為時之法律即修正前第
    33條第5款規定，最有利於被告。
  4.比較時應就罪刑有關之共犯、未遂犯、想像競合犯、牽連犯
    、連續犯、結合犯，以及累犯加重、自首減輕暨其他法定加
    減原因（如身分加減）與加減例等一切情形，綜其全部罪刑
    之結果而為比較（最高法院95年度第8次刑事庭會議決議第1
    點第項參照）。經綜合比較新、舊法之結果，被告行為後之
    新法並未較有利於被告，依刑法第2條第1項前段規定，本案
    自應適用被告行為時之法律即修正前刑法第28條、第33條第
    5款之規定。
  5.被告行為後，刑法關於易科罰金之折算標準，亦於94年2月2
    日修正公布，並於95年7月1日施行，參酌前揭最高法院95年
    度第8次刑事庭會議決議第1點第4項，並未敘及易科罰金事
    項，應與罪刑有關之共犯、未遂犯、想像競合犯、牽連犯、
    連續犯、結合犯，以及累犯加重，自首減輕暨其他法定加減
    原因（如身分加減）與加減例等一切情形，綜合而為比較，
    依明示其一排除其餘之法理，易科罰金自不在此綜合比較之
    範圍，此部分於新法施行後，應依新法第2條第1項規定，適
    用最有利於行為人之法律（最高法院95年度第8次刑事庭會
    議決議第3點第2項參照）。再刑法第41條第1項前段關於易
    科罰金折算標準之規定，由「犯最重本刑為五年以下有期徒
    刑以下之刑之罪，而受六個月以下有期徒刑或拘役之宣告，
    因身體、教育、職業、家庭之關係或其他正當事由，執行顯
    有困難者，得以一元以上三元以下折算一日，易科罰金。」
    修正為「犯最重本刑為五年以下有期徒刑以下之刑之罪，而
    受六個月以下有期徒刑或拘役之宣告者，得以新臺幣一千元
    、二千元或三千元折算一日，易科罰金。」修正前刑法第41
    條第1項前段之易科罰金折算標準，依修正刪除前之罰金罰
    鍰提高標準條例第2條規定，應就其原定數額提高為100倍折
    算1日，並依現行法規所定貨幣單位折算新臺幣條例第2條規
    定，以新臺幣元之3倍折算之，亦即，修正前刑法第41條第1
    項前段之易科罰金折算標準，應以銀元100元以上300元以下
    即新臺幣300元以上900元以下折算為1日。經比較新、舊法
    結果，本案易科罰金部分，應以被告行為時之法律最有利於
    被告，依刑法第2條第1項前段規定，自應適用被告行為時之
    法律即修正前刑法第41條第1項前段、修正前罰金罰鍰提高
    標準條例第2條規定，諭知易科罰金之折算標準。
四、論罪科刑部分：
    核被告所為，係犯刑法第346條第1項之恐嚇取財罪。又被告
    與陳世和間，就上開恐嚇取財之犯行，具有犯意聯絡及行為
    分擔，為共同正犯。爰審酌被告明知乙○○已付清買賣價金
    ，猶以言詞恐嚇乙○○，強令乙○○交還行動電話或另行給
    付金錢，且於犯罪後，猶卸詞狡辯，未能坦承犯行，不知悔
    改，並考量被告犯罪動機及其之品行、素行、智識程度、生
    活狀況及參與程度、強索數額、對告訴人所生危害等一切情
    狀，量處如主文所示之刑。又中華民國九十六年罪犯減刑條
    例業於96年7月4日公布，並於同月16日施行，依該條例第2
    條規定，犯罪在96年4月24日以前者，除本條例另有規定外
    ，應予以減刑，本件被告之犯罪時間為95年6月12日，且被
    告所犯雖係刑法第346條第1項之恐嚇取財罪，然被告之宣告
    刑既未逾有期徒刑1年6月，即不符合該條例第3條所定不予
    減刑之要件，爰依中華民國九十六年罪犯減刑條例第2條第1
    項第3款、第7條、第9條規定，減其宣告刑2分之1，併諭知
    易科罰金之折算標準。
據上論斷，應依刑事訴訟法第299條第1項前段，刑法第2條第1項
、第346條第1項，修正前刑法第28條、第41條第1項前段，刑法
施行法第1條之1，修正刪除前罰金罰鍰提高標準條例第2條，中
華民國九十六年罪犯減刑條例第2條第1項第3款、第7條、第9條
，判決如主文。
本案經檢察官鄭少到庭執行職務。
中    華    民    國    98    年    6     月    17    日
                  刑事第六庭    審判長法  官  王義閔
                                      法  官  鄭舜元
                                      法  官  張德寬
以上正本證明與原本無異。
如不服本判決，應於收受判決後10日內向本院提出上訴書狀，並
應敘述具體理由；其未敘述上訴理由者，應於上訴期間屆滿後20
日內向本院補提理由書（均須按他造當事人之人數附繕本「切勿
逕送上級法院」）。
告訴人或被害人對於判決如有不服具備理由請求檢察官上訴者，
其上訴期間之計算係以檢察官收受判決正本之日期為準。
中    華    民    國    98    年    6     月    18    日
                                      書記官  黃得翔
附錄本案論罪科刑法條全文：
中華民國刑法第346條
（單純恐嚇罪）
意圖為自己或第三人不法之所有，以恐嚇使人將本人或第三人之
物交付者，處6月以上5年以下有期徒刑，得併科1千元以下罰金
。
以前項方法得財產上不法之利益，或使第三人得之者，亦同。
前二項之未遂犯罰之。


司法院資訊處製作；財團法人民間司法改革基金會備份。
